【裁判字號】    93,上,193
【裁判日期】    950426
【裁判案由】    分配表異議之訴
【裁判全文】
臺灣高等法院高雄分院民事判決          93年度上字第193號
上  訴  人  戊○○
訴訟代理人  張賜龍律師
複 代 理人  黃郁婷律師
上 訴   人  馬來西亞商富析資產管理股份有限公司台灣分公司
法定代理人  丙○○
訴訟代理人  乙○○
訴訟代理人  甲○
被 上 訴人  丁○○
訴訟代理人  陳裕文律師
            陳正男律師
上列當事人間因分配表異議之訴事件，對於民國93年8 月30日臺
灣高雄地方法院93年度訴字第827 號第一審判決提起上訴，本院
於95年4 月12日辯論終結，茲判決如下：
    主  文
上訴駁回。
第二審訴訟費用由上訴人負擔。
    事實及理由
一、本件雖由上訴人戊○○提起上訴，但被上訴人提起分配表異
    議之訴，係主張上訴人戊○○及馬來西亞商富析資產管理股
    份有限公司台灣分公司（下稱馬來西亞公司）為如附表所示
    土地及編號1 建物之第一、二順位抵押權人，戊○○及馬來
    西亞公司對附表編號2 建物之拍賣所得價金不可優先受償，
    執行法院將附表編號2 建物之拍賣價金，由上訴人戊○○及
    馬來西亞公司優先受償，其分配表金額有誤等情，則本件分
    配表異議之訴，其訴訟標的對於全體當事人有合一確定之必
    要，馬來西亞公司雖未提起上訴，仍應視同提起上訴而併列
    為上訴人，合先敘明。
二、被上訴人主張：戊○○、馬來西亞公司及被上訴人分別對債
    務人黃清田依序有新台幣（下同）5,297,200 元、
    8,380,794 元、8,039,800 元之債權，馬來西亞公司及戊○
    ○對於黃清田所有如附表所示之土地及編號1 之建物分別有
    第一、二順位之抵押權，戊○○聲請法院查封拍賣如附表所
    示之土地及建物，馬來西亞公司及被上訴人聲請併案執行及
    參與分配，惟戊○○及馬來西亞公司設定抵押權之標的僅為
    附表所示之土地及編號1 建物，附表編號2 建物，係黃清田
    設定抵押權後興建，設有後門及樓梯可獨立進出，非附表編
    號1 建物之附屬物或從物，應非抵押權效力所及，馬來西亞
    公司及戊○○就編號2 建物之拍賣所得價金不得優先受償，
    且戊○○就編號2 建物部分未聲明參與分配，執行法院就此
    部分拍賣所得價金不得分配予戊○○。詎執行法院將如附表
    所示之土地及建物拍賣所得價金共8,188,000 元，扣除執行
    費用及稅捐外，由馬來西亞公司及戊○○分別以第一、二順
    位之抵押權人優先受償4,320,000 元及3,265,227 元，致被
    上訴人無從受分配，本件分配表金額應更正為：如附表所示
    土地及編號1 建物之拍賣價金，由上訴人馬來西亞公司及戊
    ○○優先受償，如編號2 建物之拍賣價金應分配予被上訴人
    ，爰依強制執行法第41條之規定，提起分配表異議之訴等語
    ，並請求判決台灣高雄地方法院92年度執字第24330 號強制
    執行事件之分配表中，上訴人馬來西亞公司之分配金額應更
    正為3,753,887 元，上訴人戊○○之分配金額應更正為0 元
    ，被上訴人之分配金額應更正為3,831,340 元之判決（原審
    判決附表編號2 建物第3 至5 樓層之拍定價金，不得由上訴
    人以抵押權人之資格優先受償，應由被上訴人與上訴人馬來
    西亞公司依其債權額比例受償，上訴人就此部分提起上訴，
    原審駁回被上訴人其餘之請求部分，被上訴人未聲明不服）
    。並於本院聲明：上訴駁回。
三、戊○○抗辯：編號2 建物第3 至5 樓，係以編號1 建物為基
    礎所增建之未保存登記建物，編號1 、2 建物內部1 至5 樓
    有樓梯相通，1 至4 樓後門及外部之樓梯係防火門及防火梯
    ，非正常出入通道，5 樓部分並無獨立對外門戶，編號2 建
    物第3 至5 樓結構上與使用上與附表編號1 建物均成為一體
    ，應為抵押權效力所及。縱編號2 建物第3 至5 樓非抵押權
    效力所及，上訴人與被上訴人同為普通債權人，就編號2 拍
    賣價金，應按債權比例分配。又被上訴人於本件強制執行程
    序中係聲明參與分配，其執行程序係附屬於戊○○聲請之強
    制執行程序中，戊○○未就編號2 建物拍賣所得價金聲明參
    與分配，被上訴人亦不得就編號2 建物拍賣所得價金參與分
    配。編號2 建物1 、2 樓部分係出租店面，其每平方公尺之
    單價應較3 至5 樓單價為高，不得以樓層面積比例計算1 、
    2 樓價額等語。並於本院聲明：（一）原判決不利於上訴人
    部分廢棄。（二）上開廢棄部分，被上訴人在第一審之訴駁
    回。
四、上訴人馬來西亞公司抗辯：編號2 建物第3 至5 樓部分，因
    有獨立之門戶及通道，無須經由編號1 建物進出，應非編號
    1 建物之附屬物或從物，非抵押權效力所及，此部分拍賣所
    得價金不應由被上訴人1 人受償等語。並於本院聲明：上訴
    駁回。
五、兩造不爭執事項：
（一）戊○○向執行法院聲請拍賣抵押物，被上訴人聲明參與分
      配，並於93年3 月26日分配期日1 日前即同年月25日，具
      狀對執行法院93年3 月13日作成之分配表聲明異議，嗣兩
      造均未於分配期日到場，執行法院將上訴人之聲明異議狀
      於93年3 月30日、93年3 日31日送達戊○○、馬來西亞公
      司，並通知被上訴人，應就系爭執行事件有爭執之債權提
      起分配表異議之訴，及向執行法院為起訴之證明，被上訴
      人於93年4 月2 日收受執行法院上開函文後，於93年4 月
      12日對上訴人提起本件分配表異議之訴，並向執行法院為
      起訴之證明，未逾強制執行法第41條第4 項所規定之10日
      期間。
（二）馬來西亞公司及戊○○對於黃清田所有如附表所示土地及
      編號1 建物分別有第一、二順位之抵押權，抵押權最高限
      額分別為432 萬元及1,000 萬元，戊○○以拍賣抵押物裁
      定為執行名義，聲請法院查封拍賣如附表所示土地及編號
      1 建物，但未向執行法院聲明就編號2 建物部分參與分配
      。馬來西亞公司及被上訴人分別以確定之支付命令及本票
      裁定聲請併案執行及參與分配。
（三）執行法院於附表所示土地及建物拍賣後，就拍賣所得價金
      8,188,000 元，扣除執行費用及稅捐外，由馬來西亞公司
      及戊○○分別以第一、二順位之抵押權人優先受償432 萬
      元及3,265,227 元，被上訴人未受分配。
（四）編號1 之建物為2 層樓加強磚造房屋，1 樓包含騎樓部分
      為69.06 平方公尺，2 樓則為33.20 平方公尺，面積共計
      102.26平方公尺，編號2 建物第3 至5 樓為鋼筋混凝土結
      構建築，面積總計404.81平方公尺（其中3 樓部分為
      138.02平方公尺，4 樓部分為138.02平方公尺，5 樓部分
      為128.77平方公尺），且於增建後，1 至4 樓後方牆壁均
      已切齊，房屋內部1 至5 樓有樓梯可以相通，而1 至4 樓
      各樓層後方均有後門及外部樓梯可進出。
（五）編號2 建物第3 、4 、5 樓各樓層之拍賣價金，以編號2
      建物賣總價400 萬元依高雄市建築師工會94年6 月2 日、
      94年9 月9 日（本院卷（二）第6 頁、第52頁）就編號2
      第1 至5 樓之鑑定價值比例計算。
六、本件爭點在於：
（一）編號2 建物第3 至5 樓部分是否為附表編號1 建物之附屬
      物？是否為本件抵押權效力所及？
（二）編號2 建物第3 至5 樓部分若非抵押權效力所及，兩造之
      分配順位及金額各為何？
七、編號2 建物第3 至5 樓部分是否為編號1 建物之附屬物而為
    本件抵押權效力所及？
（一）被上訴人主張：上訴人抵押權之標的僅為附表所示土地及
      編號1 建物，編號2 建物第3 至5 樓係黃清田於設定抵押
      權後興建，設有後門及樓梯可獨立進出，且通道之尺寸、
      寬度與一般逃生梯不同，可供通常出入，並非附表編號1
      建物之附屬物或從物，非抵押權效力所及等語。戊○○則
      抗辯：編號2 建物第3 至5 樓係以編號1 建物為基礎之增
      建物，該建物內部1 至5 樓均有樓梯相通，與編號1 建物
      共用1 門牌號碼，1 至4 樓後門及外部樓梯係防火門及防
      火梯，非正常出入通道，5 樓部分並無獨立對外門戶，附
      表編號2 建物於結構上與使用上均與附表編號1 建物成為
      一體，為抵押權效力所及等語。馬來西亞公司抗辯：編號
      2 建物第3 至5 樓部分，因有獨立之門戶及通道，無須經
      由編號1 建物進出，應非屬編號1 建物之附屬物或從物，
      不應為抵押權效力所及等語。
（二）按增建之建築物，如已具構造上之獨立性，及使用上之獨
      立性，則屬獨立之建築物，自得為物權之客體，而所謂具
      有使用上之獨立性，係指該部分建築物，與一般建築物相
      同，可作為1 建築物單獨使用，有獨立之經濟效用者而言
      。判斷增建部分，是否具有使用上之獨立性，須斟酌其對
      外通行之直接性，增建部分之面積、隔間及向來之利用狀
      況，暨增建部分之利用機能與原有建築物之依存程度等情
      形定之。
（三）經查：
   1、編號1 建物為2 層樓加強磚造房屋，編號2 建物第3 至5
      樓雖係以編號1 建物之1 、2 樓為基礎所建築，且屋內1
      樓至5 樓有樓梯可以相通，惟編號2 建物第3 至5 樓在外
      觀上已可與附表編號1 建物之1 、2 樓明確區別，且編號
      2 建物第3 、4 樓均有獨立之門戶可經由屋外樓梯對外通
      行，該門通道之尺寸、寬度與一般逃生梯不同，可供通常
      出入等情，有編號1 、2 建物照片12張為證（原審卷第60
      至65頁），並有台灣高雄地方法院92年執字第24330 號執
      行卷內之鑑估報報告書、建物測量成果圖、未登記建物查
      封勘測圖可稽，足見編號2 建物第3 至5 樓在構造上具備
      獨立性，且有獨立之門戶可對外通行，非必經由屋內樓梯
      及1 樓大門方可進出，面積又較編號1 建物為大，編號2
      建物第5 樓部分，雖無獨立對外門戶，但與編號2 建物第
      3 、4 樓部分，屋內有樓梯可以相通，可經由第3 、4 樓
      之獨立門戶由屋外樓梯對外通行，則編號2 建物第3 至5
      樓部分，結構上具備獨立性。
   2、又查，黃清田於89年11月1 日起，將編號1 、2 建物1、2
      樓出租予訴外人達美樂披薩股份有限公司（下稱達美樂公
      司）作為營業使用，而達美樂公司將屋內1 、2 樓間之樓
      梯拆除，由屋後外部樓梯上下樓，此有上開92年度執字第
      24330 號執行卷內租賃契約書可稽，而編號2 建物第3 至
      5 樓之使用狀況與1 、2 樓之使用狀況不同，為兩造不爭
      執（本院卷（二）第74頁），編號2 建物3 至5 樓具使用
      上之獨立性，亦可認定。
   3、綜上，足見編號2 建物第3 至5 樓部分，已具構造上及使
      用上之獨立性，係屬獨立之建築物，而非編號1 建物之附
      屬物，則以編號1 建物為標的所設定之抵押權，自不及於
      編號2 建物第3 至5 樓部分。戊○○抗辯：編號2 建物5
      樓部分無獨立對外門戶，其結構上與使用上與附表編號1
      建物成為一體，應為本件抵押權效力所及云云，核不足採
      。
八、編號2 建物第3 至5 樓增建部分若非抵押權效力所及，兩造
    之分配順位為何？
（一）被上訴人主張：編號2 建物第3 至5 樓非抵押權效力所及
      ，戊○○就附表編號2 建物第3 至5 樓，未向執行法院聲
      明參與分配，戊○○不得就此部分之拍賣所得價金受償，
      應由被上訴人受償等語。戊○○則抗辯：縱附表編號2 建
      物第3 至5 樓部分非抵押權效力所及，上訴人戊○○就此
      部分拍賣所得價金未聲明參與分配，惟被上訴人參與分配
      之執行程序範圍及效力，應與上訴人戊○○之執行程序相
      同，被上訴人就此部分拍賣價金無受償權等語。馬來西亞
      公司抗辯：附表編號2 建物第3 至5 樓部分非抵押權效力
      所及，此部分拍賣價金不應由被上訴人1 人受償等語。
（二）經查，
   1、編號2 第3 至5 樓為獨立之建物，非抵押權效力所及，已
      如前述，則執行法院將編號2 第3 至5 樓拍賣所得價金由
      上訴人優先受償而計算分配金額，即有違誤，原分配表中
      上訴人得優先受償之金額，自應扣除拍賣編號2 第3 至5
      樓所得，而改列為普通債權人得分配之金額。
   2、又查，馬來西亞公司為第一順位抵押權人，其債權額扣除
      優先受償部分之餘額，自得就編號2 第3 至5 樓拍賣價金
      以一般債權人資格受償。被上訴人係以本票裁定為執行名
      義，於戊○○聲請之執行程序中聲明參與分配，並於參與
      分配聲請狀內載明：台灣高雄地方法院92年度執字第2433
      0 號戊○○與黃清田請求清償債務強制執行事件，業將黃
      清田所有之財產查封在案，黃清田尚欠被上訴人
      8,039,800 元未還，而訴外人已無其他財產可供執行等語
      ，有參與分配聲請狀附於上揭執行卷內可稽，足見被上訴
      人係利用戊○○與黃清田間金錢請求執行程序，就執行所
      得金額聲明分配受償，並非聲明僅對抵押物為執行，被上
      訴人自得就附表編號2 建物第3 至5 樓拍賣價金主張分配
      受償，與戊○○於執行程序中是否就附表編號2 建物第3
      至5 樓部分聲明參與分配無關。戊○○抗辯：戊○○就附
      表編號2 第3 至5 樓拍賣價金部分未聲明參與分配，被上
      訴人就此部分拍賣價金無受償權云云，自不足採。
   3、再戊○○僅以拍賣抵押物之裁定，向執行法院聲請查封拍
      賣附表所示土地及編號1 建物，並未向執行法院聲明就編
      號2 建物部分參與分配，為兩造不爭執，並經本院調閱台
      灣高雄地方法院92年度執字24330 號執行卷查證屬實，則
      戊○○僅得就抵押權效力所及部分（即附表所示土地、編
      號1 建物、編號2 建物第1 、2 樓部分）之拍定價金，以
      第2 順位抵押權人之資格優先受償，其就編號2 建物第3
      至5 樓部分之拍定價金，並無以一般債權參與分配受償之
      權利。
   4、綜上，編號2 第3 至5 樓之拍賣價金，應由被上訴人之債
      權額及馬來西亞公司之債權額扣除優先受償之餘額依比例
      受償。
（三）編號2 建物第1 至5 樓經拍賣後，拍定之價額共為400 萬
      元，業經本院調閱該執行卷查核屬實，而編號2 建物第1
      至5 樓經高雄市建築師公會鑑價結果，附表編號2 第1 樓
      部分價值為465,774 元、第2 樓部分價值為591,556 元、
      第3 樓部分價值為756,074 元、第4 樓部分為737,855 元
      、第5 樓部分價值為498,469 元，有該會鑑估報告書2 份
      可稽（本院卷（二）第6 至22頁、第51至62頁），兩造同
      意各該樓層價值依上開鑑價之比例計算（本院卷（二）第
      74 頁）， 依此計算該編號2 第3 至5 樓之拍賣價金應為
      2,640,000 元（ 4,000,000 ×〔756,074 ＋737,855 ＋
      498,469〕 ÷〔465,774 ＋591,556 ＋756,074 ＋
      737,855 ＋498,469〕＝2,640,000）。
九、綜上，本件編號2 建物第3 至5 樓係獨立之建物，非上訴人
    抵押權效力所及，其拍賣所得價金不得由馬來西亞公司及戊
    ○○分別以第1 、2 順位抵押權人資格優先受償，改由被上
    訴人及馬來西亞公司以普通債權額比例受償。從而，被上訴
    人依據強制執行法第41條之規定，請求台灣高雄地方法院92
    年度執字第42912 號強制執行事件於93年3 月13日製作之分
    配表中，編號2 第3 至5 樓之拍賣金額，不得由馬來西亞公
    司及戊○○以抵押權人之資格優先受償，應由被上訴人及馬
    來西亞公司依其普通債權額比例受償部分，為有理由，逾此
    部分（即編號2 建物第1 、2 層）之請求，為無理由。原審
    判決上開分配表中，就附表編號2 第3 至5 樓之拍定價金不
    得由上訴人以抵押權人資格優先受償，應由被上訴人及上訴
    人馬來西亞公司依其普通權額額比例受償部分，並無違誤，
    上訴意旨，指摘原判決此部分不當，為無理由，應予駁回。
    至於編號2 第1 、2 樓拍賣所得價金（即抵押權效力所及部
    分）及編號2 第3 至5 樓拍賣所得價金，原審與本院之認定
    雖有不同，惟該1 、2 樓與3 至5 樓間價值之差異，並非被
    上訴人聲明求欲判決之事項，原審亦未將之列入審判範圍，
    固而未在主文中予以判斷，僅在理由中作價值分配之說明而
    已，職是本院對該二者間之價值認定雖與原審有異，但顯非
    原審判決事項，僅屬在判決理由中就分配表再作之計算而已
    ，自無庸廢棄一部分原判決之問題，併此敘明。
十、據上論結：本件上訴為無理由，依民事訴訟法第449 條第1
    項、第79條、第85條第1 項前段，判決如主文。
中    華    民    國    95    年    4     月    26    日
                            民事第六庭
                                審判長法官   許明進
                                法      官   謝肅珍
                                法      官   朱玲瑤
以上正本證明與原本無異。
上訴人如對本判決上訴，須於判決送達後20日內向本院提出上訴
狀，其未表明上訴理由者，應於上訴後20日內向本院提出上訴理
由書（均須按他造當事人之人數附繕本）。上訴時應提出委任律
師或具有律師資格之人之委任狀，並依附註條文規定辦理。
被上訴人不得上訴。
中    華    民    國    95    年    4     月    26    日
                                書  記  官   賴梅琴
附註：民事訴訟法第466 條之1 ：
對於第二審判決上訴，上訴人應委任律師為訴訟代理人，但上訴
人或其法定代理人具有律師資格者，不在此限。
上訴人之配偶、三親等內之血親、二親等內之姻親，或上訴人為
法人、中央或地方機關時，其所屬專任人員具有律師資格並經法
院認適當者，亦得為第三審訴訟代理人。
第1 項但書及第2 項情形，應於提起上訴或委任時釋明之。


司法院資訊處製作；財團法人民間司法改革基金會備份。
